【裁判字號】    98,建簡上,4
【裁判日期】    981124
【裁判案由】    給付工程款
【裁判全文】
臺灣板橋地方法院民事判決             98年度建簡上字第4號
上    訴    人  甲○○
訴 訟 代 理 人  鄭敏郎律師
被  上  訴  人  丙○○
上列當事人間請求給付工程款等事件，上訴人對於中華民國98年
4月24日臺灣板橋地方法院板橋簡易庭98年板簡字第961號第一審
判決提起上訴併為訴之追加，經本院於98年11月10日言詞辯論終
結，判決如下：
    主      文
上訴及追加之訴均駁回。
第二審及追加之訴訴訟費用均由上訴人負擔。
    事實及理由
一、按民事訴訟法第255 條第1 項第2 款規定：「訴狀送達後，
    原告不得將原訴變更或追加他訴。但有下列各款情形之一者
    ，不在此限：... (二)請求之基礎事實同一者。... 」。又「
    在第二審為訴之變更或追加，非經他造同意不得為之。但民
    事訴訟法第255 條第1 項第2 款至第6 款情形，不在此限，
    」同法第446條第1項定有明文。此規定依同法第436條之1第
    3項對於簡易程序之上訴亦準用之。次按所謂「請求之基礎
    事實同一」者，係指「變更或追加之訴與原訴之主要爭點有
    其共同性，各請求所主張之利益在社會生活上可認係屬同一
    或關連之紛爭，而就原請求之訴訟及證據資料，於審理繼續
    進行在相當程度範圍內具有同一性或一體性，得期待於後請
    求之審理予以利用，俾先後兩請求在同一程序得加以解決，
    避免重複審理，進而為統一解決紛爭者」（參照最高法院91
    年度台抗字第552號裁判意旨）。查本件上訴人於原審依承
    攬法律關係請求被上訴人給付承攬報酬，嗣於提起本件上訴
    後，追加依民法第816條添附之法律關係請求返還不當得利
    ，而為後位之訴訟標的，聲明給付與承攬關係同一金額，核
    屬訴之追加。被上訴人雖不同意上訴人為訴之追加，惟查，
    上訴人所主張之上開二請求權基礎事實，同為上訴人施作被
    上訴人建物之防盜氣密窗情事，且就該基礎事實，兩造於原
    審已互為攻擊防禦，訴訟及證據資料有其社會事實上之共通
    性及關聯性，原來已經進行過之訴訟資料與證據資料，亦有
    於追加之訴繼續使用之可能性及價值，宜利用同一訴訟程序
    加以審理，藉以一次解決本件紛爭俾符訴訟經濟要求，且對
    於被上訴人程序權之保障亦無不利影響。揆之前揭說明，本
    院認為追加之訴與原訴間之基礎事實即屬同一，應予准許。
二、上訴人主張：
（一）民國95間其經訴外人王偉雄之介紹，認識擔任台北縣板橋
      市健華新城社區主委一職之被上訴人，因被上訴人欲在上
      開社區住宅裝設氣密窗、不鏽鋼鐵窗等工程，經兩造商議
      洽談後，以總價款新台幣（下同）20萬9310元由其承攬施
      作，但雙方並無簽訂書面承攬契約，其間所有接洽事宜，
      均是兩造所洽商，並非與被上訴人配偶即訴外人王雪娥洽
      談。嗣其委由訴外人乙○○及何雅頌施作，詎施工完成後
      向被上訴人請款，均推託不付，最後僅支付5萬元，尚積
      欠工程餘款15萬9310元未清償，其乃於96年8月21日寄發
      存證信函，催告後仍置之不理。
（二）上訴人於95年9月起於被上訴人所有之健華新城社區房屋
      施作防盜氣窗，被上訴人於95年間有寄「決定一切在您」
      、「建華新城防盜窗裝設價格說明書」電子郵件予上訴人
      ，訴外人王雪娥為被上訴人之配偶，曾交付上開施作工程
      房屋鑰匙及給付5萬元給上訴人，防盜氣密窗已裝設完成
      。該「健華新城防盜窗裝設價格說明表」，足以說明同屬
      於健華新城社區之被上訴人住宅，其因考量友入介紹之關
      係，及將來或許可承攬該社區防盜窗工程之誘因，而給予
      被上訴人之特別優惠價格；又上訴人係因被上訴人以電子
      郵件表示「決定一切在您」，足徵就承攬報酬達成合意之
      事實，縱認無之，依民法第491條規定，應認亦可以該價
      目表作為認定兩造間承攬報酬之依據。
（三）訴外人乙○○係實際施作之人員，渠已到庭證稱：是與被
      上訴人商談所施作防盜氣密窗的內容，被上訴人要求應與
      社區的防盜窗一致，在施工中仍有與被上訴人接洽所謂社
      區標準作法的問題，而被上訴人配偶則係於施工過程中要
      求應於防盜窗中內加裝鋁的氣密窗等情。若謂被上訴人並
      非承攬契約之定作人，為何施工人員會與其洽談施工規格
      內容，且若係被上訴人配偶一開始即係定作人，為何於施
      工過程中突要求加裝氣密窗，而不是一開始即一併談妥，
      上訴人正因被上訴人係朋友介紹認識者，而被上訴人配偶
      王雪娥又係該朋友之姐姐，因此於施工過程中雖係由王雪
      娥提出加裝氣密窗等要求，然上訴人認定被上訴人與王雪
      娥係夫妻關係，就此日常家務自有代理權，因此同意此追
      加工程之要求，被上訴人卻飾為係被上訴人配偶與上訴人
      成立承攬者，欲藉此避卸其契約責任，殊非誠信者所當為
      。
（四）被上訴人所辯上開房屋展示租金抵工程款，其主張之展示
      期間長達5個月，然上訴人並無使用或於該屋施工長達5個
      月，且氣密窗及防盜窗之實品展示租金，是否即可比照房
      屋租賃行情，被上訴人編造以租金抵工程款之說詞，自無
      可採。
（五）上訴人確有施作防盜窗等工程並完成之事實，關此被上訴
      人亦未否認；而該些防盜窗等設動產設備，更已附合於被
      上訴人所有之不動產上，則依民法第816條添附之補償請
      求規定，上訴人併有依不當得利規定請求被上訴人返還之
      必要。尤其添附之立法目的，旨在鼓勵經濟價值之創造，
      用避免回復原狀之手段，維護社會經濟，並兼顧雙方利益
      。故退萬步言，縱認系爭承攬關係並未存於兩造間，則上
      訴人所為按裝氣密窗及防盜窗行為，既非基於給付關係，
      惟上訴人係依被上訴人房屋之規格量身訂製，若將拆卸實
      屬廢鐵一堆，而對被上訴人而言則屬獲得財產權益之有利
      益之行為，被上訴人自已該當不當得利之情事，上訴人追
      加以添附之法律關係請求被上訴人應依不當得利之規定返
      還利益予上訴人。為此依承攬契約及民法第816條添附法
      律關係請求被上訴人給付15萬9310元，及自96年9月1日起
      至清償日止按年息5%計算之利息。
三、被上訴人則以：
（一）95年間上訴人欲至上開健華新城社區招攬生意製作防盜窗
      ，其經友人關係認識訴外人王雪娥，而欲租用被上訴人房
      屋作為展示屋及利用被上訴人主委之影響力招攬生意。被
      上訴人房屋裝潢自始至終均由王雪娥負責接洽，不僅防盜
      窗，其他如室內裝潢，家具、冷氣、廚俱等等，均係王雪
      娥處理。95 年9月上旬，王雪娥即將房屋大門鑰匙交給廠
      商使用達5個月之久，防盜窗在95年9月份開始施工，直至
      97年1月12日始行交還鑰匙。
（二）上訴人於社區不印製廣告單散發，延宕至97年10月11日時
      ，因苦於不知如何推銷產品，想利用公告產品價格表以招
      攬生意，然其提出之價格表約有7至10張，且其內容含糊
      不清，亦無說明，但其為節省成本，用簡化表格之方式以
      利公告，故請求被上訴人協助其精簡表格，將產品價格表
      由多張縮減為乙張，始有95年10月12、19日針對社區住戶
      防盜窗裝設價格說明表email來往通聯紀錄。
（三）上訴人曲解「決定一切在您」郵件之語意，此係因被上訴
      人為社區主委，傳送全社區3種坪數之「健華新城防盜窗
      價格說明表」，供上訴人明瞭社區之規格，非針對其上開
      房屋之報價。
（四）本件施工人員乙○○為符合社區需求，由被上訴人提供社
      區管理委員會決議之統一施工規範圖，其對施工規範圖不
      明瞭時，與被上訴人接洽商討規格，未觸及任何價格問題
      ，乙○○施作約2星期即95年9月底完工。而上開「健華新
      城防盜窗價格說明表」、「決定一切在您」郵件係於95年
      10月12日、18日、19日傳送，顯見兩造無承攬關係。
（五）兩造事前無口頭、書面約定，亦無說明價格，上訴人逕行
      施作工程，跡象顯示上訴人與王雪娥間默示以展示租金扣
      抵工程款，此經王雪娥於原審陳稱：「上開工程是由伊委
      託原告施作，所有工程都由伊處理，當時並未約定工程價
      款；當初是透過伊弟弟王偉雄介紹，王偉雄說原告想做該
      社區生意，希望以伊之房子作為施工樣品，該社區內其他
      住戶可以參觀選購，伊是將房子租給原告施工當樣品，要
      以租金扣抵工程款，但工程完工後伊收到報價單，發現怎
      麼那麼多錢，才向王偉雄反映，並拿出5萬元予原告當作
      施工之成本，伊認為其他之工程項目並非伊需要的，如原
      告要拆走，伊並無意見」等語甚明。
（六）其不同意上訴人追加之訴，上訴人得予拆除施作之氣密窗
      ，不得主張添附強迫被上訴人受益等語置辯。
四、原審判決上訴人全部敗訴，上訴人不服提起上訴，並為上訴
    聲明：原審判決廢棄。上開廢棄部分，被上訴人應給付
    上訴人15萬9310元，及自96年9月1日起至清償日止按年息5%
    計算之利息。第一、二審訴訟費用均由被上訴人負擔。被
    上訴人則於本院答辯聲明：駁回上訴人之上訴及追加之訴。
五、本件經依民事訴訟法第436條之1第3項及第463條準用同法第
    270條之1第1項第3款規定，整理並協議簡化爭點及不爭執點
    後，兩造同意僅就爭點所陳述之事實及主張之法律關係為論
    斷。查兩造就
（一）上訴人於95年間施作被上訴人位於台北縣板橋市健華新城
      社區房屋之防盜氣密窗，被上訴人配偶王雪娥曾交付該房
      屋鑰匙及給付部分工程款5萬元予上訴人。
（二）被上訴人寄發「健華新城防盜窗價格說明表」、「決定一
      切在您」郵件予上訴人。
    等情不爭執，並有郵件列印單在卷可稽（見原審卷第6至8頁
    ），足堪信為真實。惟上訴人主張兩造間成立上開防盜氣密
    窗承攬契約，縱無契約，其施作之防盜氣密窗已添附於被上
    訴人之房屋，被上訴人受有不當得利等事實，則為被上訴人
    所否認，並以上開情詞置辯。從而兩造爭點厥為：
（一）兩造間有無成立防盜氣密窗承攬契約。
（二）上訴人依民法第816之規定主張返還氣密窗不當得利，有
      無理由。
六、兩造間有無成立防盜氣密窗承攬契約：
（一）本件上訴人主張兩造間確實成立防盜氣密窗承攬契約，無
      非以被上訴人寄發「健華新城防盜窗價格說明表」、「決
      定一切在您」郵件為其主要憑證。經查，被上訴人抗辯彼
      時其擔任社區管理委員會之主任委員，實際施工人員乙○
      ○係因不明瞭社區施工規範圖而與其接洽，該防盜氣密窗
      於95年9月底即已完工等事實，核與乙○○於本院98年8月
      25日準備期日到庭證述情節相符（見本院卷第39頁背面、
      40頁）。然上開「健華新城防盜窗價格說明表」、「決定
      一切在您」郵件，係被上訴人於95年10月12日、18日、19
      日傳送予上訴人（見原審卷第27、28頁），依完工在先郵
      件在後之時序而論，此與通常承攬契約先有兩造合意，方
      有其後之完成工程事實顯然不合。再者，上開「健華新城
      防盜窗裝設價格說明表」內容，係就「健華新城」社區3
      種坪數之房屋安裝防盜窗規格及價格為說明，該郵件非針
      對被上訴人房屋為何報價。另「決定一切在您」郵件並無
      其他文字之敘述，難以單憑決定一切在您之語意即推論兩
      造有何契約合意。故被上訴人爭執其寄發上開郵件，係因
      上訴人欲利用公告產品價格表以招攬生意，然其提出之價
      格表約有7至10張，其為簡化表格之方式以利公告，故請
      求被上訴人協助其精簡表格，將產品價格表由多張縮減為
      乙張，始有95年10月12、19日針對社區住戶防盜窗裝設價
      格說明表email來往通聯紀錄，至於「決定一切在您」郵
      件，係傳送全社區3種坪數之「健華新城防盜窗價格說明
      表」，供上訴人明瞭社區之規格，由其決定之義等語，堪
      信屬真實，從而上訴人所舉電子郵件證據，難以採為兩造
      成立承攬契約之證明。
（二）上訴人雖另提出報價單為證，然上開報價單2紙左上角記
      載之承攬人為「名家門窗有限公司」，並非上訴人，業主
      則記載為「楊主委」（見原審卷第9、10頁），惟並無業
      主即被上訴人之簽章確認，故以報價單製作之方式觀之，
      無從認為此係兩造成攬契約之文件。又上訴人於原審自承
      上開報價單係併同存證信函送達被上訴人，然上訴人於96
      年8月22日及96年9月4日始寄出存證信函，有上訴人於原
      審所提存證信函送達回執附卷可稽（見原審卷第11頁），
      距完工日已11個月之久，核與常情有違。從而上訴人單方
      製作之報價單，亦難認為兩造成立承攬契約之證明。
（三）次查，上訴人曾以被上訴人拒付15萬9310元之工程款，認
      涉有刑法第339條第1項詐欺罪嫌為由，向台灣板橋地方法
      院檢察署提出告訴，於該署97年度調偵字第21號檢察官偵
      查中，上訴人自陳：「之前是王雪娥之弟王偉雄與我接洽
      ，說他姐夫是社區主委有工程要做，丙○○之前有與我接
      洽過，我之前開庭也有附電子郵件資料，之後增加東西後
      也有與王雪娥聯絡」及「之前有幫王偉雄先生做過鐵門，
      王雪娥看過該鐵門知道我施工的品質，…我95年10月開始
      提供報價單給被告，我11月份才進去施工，王雪娥又陸陸
      續續要求做復建用的拉桿、後陽台的鐵窗、三合一的門，
      …王雪娥叫我把東西拆回去，…」等語（參見上開案卷第
      8頁、第16至第17頁），且偵查中證人王雪娥亦到庭證稱
      ：「上開工程是由伊委託原告施作，所有工程都由伊處理
      ，當時並未約定工程價款；當初是透過伊弟弟王偉雄介紹
      ，王偉雄說原告想做該社區生意，希望以伊之房子作為施
      工樣品，該社區內其他住戶可以參觀選購，伊是將房子租
      給原告施工當樣品，要以租金扣抵工程款，但工程完工後
      伊收到報價單，發現怎麼那麼多錢，才向王偉雄反映，並
      拿出5萬元予原告當作施工之成本，伊認為其他之工程項
      目並非伊需要的，如原告要拆走，伊並無意見」等語（參
      見上開案卷第8頁）；證人王偉雄則證稱：「因為社區剛
      興建完成，我就跟原告說可去該社區招攬生意，我姐夫是
      主委可以稍微幫忙招攬生意，我有跟原告說可去王雪娥之
      房子施工作為樣品，我是說雖是樣品仍有成本可以提出估
      價單，但事後發現原告之材料用那麼好，我覺得他們的爭
      執是在這裡」等語（參見上開案卷第8至9頁）。又本件原
      審辯論期日王雪娥以被上訴人訴訟代理人身分到庭，亦陳
      稱所有工程均其接洽（見原審卷第57頁），核與本院98年
      8月25日準備期日到庭證人乙○○證述氣密窗係王雪娥要
      求施作（見本院審卷第39頁），另證人王偉雄證述被上訴
      人房屋全部之裝潢包含防盜氣密窗全由王雪娥接洽處理（
      見本院審卷第40頁背面）之情相符，顯見被上訴人抗辯該
      防盜氣密窗係其配偶王雪娥定作，其非契約當事人，信有
      可徵。
（四）綜上，上訴人主張兩造有承攬契約之情，尚乏依據，其以
      承攬人身分主張權利，自不可採。準此，上訴人依承攬法
      律關係，請求被上訴人給付承攬報酬及法定遲延利息，為
      無理由，應予駁回。
七、上訴人依民法第816之規定主張返還氣密窗不當得利，有無
    理由：
（一）按動產因附合而為不動產之重要成分者，不動產所有人，
      取得動產所有權，民法第811條固定有明文，惟動產附合
      於不動產，而歸不動產所有人取得動產所有權者，須以動
      產因附合而成為不動產之重要成分為要件，所謂成為不動
      產之重要成分，係指此種結合具有固定性、繼續性，而未
      成為另一獨立之定著物而言。又固定性或繼續性之有無，
      固屬一項客觀之判斷基準，然最後之決定性衡量因素仍係
      在社會經濟觀念上判斷其有無獨立性。查本件就社會及經
      濟機能判斷，上訴人施作於被上訴人房屋之防盜氣密窗，
      是否非經毀損或變更其物之性質，不能自該房屋分離，而
      成為房屋之重要成分，未據上訴人舉證以實其說，被上訴
      人復抗辯稱上訴人可拆除取回，故系爭防盜氣密窗是否有
      添附之效果，首堪存疑。
（二）又依民法第816之規定，添附係得依不當得利之規定請求
      償金，是權利人主張添附，亦必以無法律上原因致一方受
      益、一方受損為其要件。本件被上訴人主張防盜氣密窗係
      其配偶定作，衡諸社會常情，夫妻一方置產購屋，另一方
      出資裝潢、購買家電等，共同奉獻居家財產之情並非少見
      ，從而被上訴人縱受有防盜氣密窗之利益，其受益係因其
      配偶定作而來，得否謂為無法律上之原因或其後失其原因
      而受益；再者，系爭防盜氣密窗之承攬契約存在於上訴人
      與被上訴人配偶間，既有契約法律關係，上訴人得否謂為
      其無法律上原因受有損害。故本件上訴人施作防盜氣密窗
      之事實，亦難認符合不當得利之要件，從而，上訴人追加
      依添附之法律關係，請求被上訴人返還不當得利及法定遲
      延利息，亦為無理由，應予駁回。
八、綜上所述，上訴人本於承攬契約之法律關係，請求被上訴人
    給付承攬報酬及遲延利息，洵非正當。原審就上訴人主張之
    承攬法律關係部分為上訴人敗訴之判決，尚無違誤，上訴意
    旨就此求予廢棄，委無理由，應予駁回。又上訴人於本院追
    加依添附之法律關係，為同一之聲明，請求被上訴返還不當
    得利及遲延利息，亦屬無由准許，應併予駁回。兩造其餘之
    攻擊或防禦方法、未經援用之證據及立證方法，經本院斟酌
    後，認為均不足以影響本院前述審斷之結果，自無逐一詳予
    論述及調查之必要，併此敘明。
九、據上論結，本件上訴及追加之訴均無理由，依民事訴訟法第
    436條之1第3項、第449條第1項、第78條，判決如主文。
中    華    民    國    98    年    11    月    24    日
                  民事第二庭    審判長法  官  陳麗玲
                                      法  官  連士綱
                                      法  官  陳財旺
以上正本證明與原本無異。
本判決不得上訴。
中    華    民    國    98    年    11    月    24    日
                                      書記官  孫國慧


司法院資訊處製作；財團法人民間司法改革基金會備份。
